臺灣新竹地方法院刑事裁定
                                   109年度單禁沒字第84號
聲  請  人  臺灣新竹地方檢察署檢察官
被      告  方鈴津



上列聲請人聲請單獨宣告沒收（109年度執聲字第779號，偵查案
號：104年度毒偵字第19號），本院裁定如下：
    主  文
聲請駁回。
    理  由
一、按刑法有關沒收之相關規定，業分別於民國104年12月30日
    及105年6月22日修正公布，惟均自105年7月1日施行；而修
    正後刑法第2條第2項明定：「沒收、非拘束人身自由之保安
    處分適用裁判時之法律」，乃係根基於沒收為刑法所定刑罰
    及保安處分以外之法律效果，具有獨立性，而非刑罰，是關
    於沒收一律適用修正後之規定，不生新舊法比較之問題。次
    按，修正後刑法第11條規定：「本法總則於其他法律有刑罰
    、保安處分或沒收之規定者，亦適用之。但其他法律有特別
    規定者，不在此限」，刑法施行法第10條之3第2項亦規定：
    「105年7月1日『前』施行之其他法律關於沒收、追徵、追繳
    、抵償之規定，不再適用」。又105年6月22日修正公布、10
    5年7月1日施行之毒品危害防制條例第18條第1項前段規定：
    「查獲之第一、二級毒品及專供製造或施用第一、二級毒品
    之器具，不問屬於犯罪行為人與否，均沒收銷燬之」。而上
    開條文既均為105年7月1日施行，即無所謂後法優於前法原
    則之適用，則本於特別法優先普通法原則，毒品危害防制條
    例前揭規定相對於修正後刑法關於沒收之規定，自屬「其他
    法律有特別規定」而應優先適用，且非刑法施行法第10條之
    3第2項所稱不再適用之情形，是就查獲之第一、二級毒品部
    分，自應適用修正後毒品危害防制條例之特別規定。再者，
    甲基安非他命係屬管制之第二級毒品，屬違禁物，不得非法
    持有，此觀毒品危害防制條例第18條第1項前段及同條例第2
    條第2項第2款、第11條第2項規定自明。又違禁物得單獨宣
    告沒收，修正後刑法第40條第2項亦有明定。
二、次按查獲之第一、二級毒品，不問屬於犯罪行為人與否，均
    沒收銷燬之，修正後毒品危害防制條例第18條第1項前段固
    有明文，學理上稱為絕對義務沒收主義，此係居於查獲毒品
    如何處理之立場而為規範，惟於具體案件，仍須以該毒品和
    被告所犯之罪具有一定關係，始有其適用（最高法院100年
    度台上字第4909號判決意旨參照）。從而，除該違禁物係無
    主物，可無庸有裁判之主體，而逕依檢察官之聲請予以宣告
    沒收外，仍須該違禁物係犯罪行為人所有，或雖非犯罪行為
    人所有，然與犯罪行為人之犯行有某種程度之關連，始得不
    問屬於犯罪行為人與否，對該犯罪行為人於裁判時併宣告沒
    收之，或對該犯罪行為人單獨宣告沒收，非謂凡違禁物即得
    對任何人為沒收之宣告。
三、聲請意旨略以：臺灣新竹地方檢察署（下稱新竹地檢署）10
    4年度毒偵字第19號之被告方鈴津違反毒品危害防制條例一
    案，扣案之第二級毒品甲基安非他命（聲請書誤載為安非他
    命，應予更正）4包（毛重39.97公克），係違禁物，爰依修
    正後刑法第38條第1項、第40條第2項（聲請書誤載為刑法第
    38條第1項第1款、第2項、第40條但書，應予更正）、修正
    後毒品危害防制條例第18條第1項前段規定聲請單獨宣告沒
    收銷燬等語。
四、經查：
　㈠被告前於103年12月17日凌晨某時許，在國道3號高速公路樹
    林交流道附近，分別非法施用第一級毒品海洛因、第二級毒
    品甲基安非他命各1次，嗣於同日2時30分許，因另案通緝為
    警在新北市○○區鎮○街000號之1之4樓緝獲，並經警徵得在場
    人即該處屋主江錦輝同意（另在場人尚有胡柏榆、陳逸豐、
    饒振義等），在該處執行搜索而扣得疑似第二級毒品甲基安
    非他命4包（驗前毛重合計39.97公克），另警復徵得被告同
    意，於同日2時35分許在其所駕駛、停放在上開處所前之車
    牌號碼000-0000號自用小客車內執行搜索，扣得其所有、供
    己施用之第一級毒品海洛因14包（合計毛重8.1公克）、第
    二級毒品甲基安非他命2包（合計毛重4.82公克），而被告
    前開施用第一級毒品海洛因、第二級毒品甲基安非他命各1
    次之行為，業經本院以104年度審訴字第109號判決各判處有
    期徒刑10月、有期徒刑6月，如易科罰金，以新臺幣1千元折
    算1日，並就上開在車牌號碼000-0000號自用小客車內扣案
    之第一級毒品海洛因14包（合計毛重8.1公克）、第二級毒
    品甲基安非他命2包（合計毛重4.82公克）部分，均宣告沒
    收銷燬之等情，業據被告自承在卷（見毒偵卷第6頁背面、
    第10頁、第62頁背面），且有被告出具之自願受搜索同意書
    、新竹縣政府警察局搜索、扣押筆錄暨扣押物品目錄表、在
    場人江錦輝出具之自願受搜索同意書影本、內政部警政署刑
    事警察局搜索、扣押筆錄影本暨扣押物品目錄表影本、本院
    104年度審訴字第109號刑事判決書影本、被告之臺灣高等法
    院被告前案紀錄表各1份在卷可稽（見毒偵卷第13頁至第17
    頁、第23頁至第31頁，本院卷第13頁至第17頁、第117頁至
    第142頁）。
　㈡而上揭為警在新北市○○區鎮○街000號之1之4樓扣案之疑似第
    二級毒品甲基安非他命4包，經警分別秤重後，測得毛重分
    為13.64公克、17.95公克、6.91公克、1.47公克（毛重共計
    39.97公克），復經送請詮昕科技股份有限公司以氣相層析
    質譜儀（GC/MS）檢驗，檢出成分為甲基安非他命等節，同
    有內政部警政署刑事警察局搜索、扣押筆錄影本暨扣押物品
    目錄表影本、詮昕科技股份有限公司報告日期104年3月12日
    報告編號D0000000T號藥物檢驗報告影本各1份（見毒偵卷第
    24頁至第25頁、第29頁，本院卷第9頁），足認上揭扣案之
    疑似第二級毒品甲基安非他命4包均為毒品危害防制條例第2
    條第2項第2款所列之第二級毒品甲基安非他命，均屬違禁物
    無訛。
　㈢惟被告於警詢時經警詢問在新北市○○區鎮○街000號之1之4樓
    屋內扣案之前揭第二級毒品甲基安非他命4包及其他扣案物
    是何人所有時，陳稱：我不知道是誰的，我只是去賭博而已
    等語（見毒偵卷第9頁至第10頁），復考諸被告就其同日在
    上開處所前之車牌號碼000-0000號自用小客車內扣得之第一
    級毒品海洛因14包（毛重合計8.1公克）、第二級毒品甲基
    安非他命2包（毛重合計4.82公克）為其所有且係供己施用
    乙節，自始於警詢時、偵查中均坦承不諱（見本院卷第10頁
    、第62頁背面），則上揭扣案之第二級毒品甲基安非他命4
    包（驗前毛重合計39.97公克）倘為被告所有，衡其應無否
    認之理；又前揭扣案之第二級毒品甲基安非他命4包（驗前
    毛重合計39.97公克），均係在在場人江錦輝之新北市○○區
    鎮○街000號之1之4樓住處查獲，並非在被告之住居所或身上
    查獲，且斯時尚有其他在場人如胡柏榆、陳逸豐、饒振義等
    人在場等情，業經本院認定如前，復佐以該次執行搜索扣押
    之扣押物品目錄表係將該目錄表第4頁第2項至第6頁第7項之
    「所有人/持有人/保管人」欄劃記框選並記載「（在場人）
    饒振義、江錦輝、陳逸豐、胡柏榆、方鈴津（該等姓名之記
    載方式均為該人簽名於上）」，而前揭扣案之第二級毒品甲
    基安非他命4包（驗前毛重合計39.97公克）即屬該目錄表其
    中之第4頁第6項至第9項，有該扣押物品目錄表影本1份在卷
    足憑（見毒偵卷第29頁至第31頁），是尚難排除前揭扣案第
    二級毒品甲基安非他命4包（驗前毛重合計39.97公克）係被
    告以外之人所有或持有之可能性；再者，前揭扣案之第二級
    毒品甲基安非他命4包（驗前毛重合計39.97公克）及同時地
    為警查扣之其他第一、二級毒品，另經新竹地檢署檢察官認
    均係在場人江錦輝所持有，惟因其持有該等第一、二級毒品
    行為，業經臺灣新北地方法院以104年度審訴字第804號判決
    敘明其上開持有第一、二級毒品之行為應為其103年12月16
    日18時許、20時許分別施用第一級、第二級毒品行為所吸收
    ，均不另論罪，是其上開持有第一、二級毒品行為曾經判決
    確定，不得再行追訴，而經新竹地檢署檢察官於105年3月26
    日以104年度偵字第8364號為不起訴處分並確定在案等情，
    有在場人江錦輝之新竹地檢署檢察官104年度偵字第8364號
    不起訴處分書、臺灣高等法院被告前案紀錄表各1份存卷可
    考（見本院卷第49頁至第50頁、第143頁至第175頁）。綜上
    ，堪認前揭扣案之第二級毒品甲基安非他命4包（驗前毛重
    合計39.97公克）實非被告所有或持有甚明，且與被告上開
    施用第一級、第二級毒品犯行無關，難認上開扣案毒品與被
    告有何直接或間接之關聯，揆諸上開說明，前揭扣案之第二
    級毒品甲基安非他命4包（驗前毛重39.97公克）雖均屬違禁
    物，然仍不應以本件被告方鈴津為被告諭知沒收銷燬。故聲
    請人以方鈴津為被告，就前揭扣案第二級毒品甲基安非他命
    （驗前毛重合計39.97公克）聲請單獨宣告沒收銷燬，經核
    尚有未合，應予駁回。
五、依刑事訴訟法第220條、第455條之36條第1項前段，裁定如
    主文。
中　　華　　民　　國　　109 　年　　12　　月　　18　　日
                  刑事第二庭  法  官  楊數盈
以上正本證明與原本無異。
如不服本裁定，應於裁定送達後5日內向本院提出抗告狀。
中　　華　　民　　國　　109 　年　　12　　月　　18　　日
                              書記官  蕭妙如